【裁判字號】    99,易,3495
【裁判日期】    991208
【裁判案由】    重利
【裁判全文】
臺灣臺中地方法院刑事判決              99年度易字第3495號
公  訴  人  臺灣臺中地方法院檢察署檢察官
被      告  賴冠宇
上列被告因重利案件，經檢察官提起公訴（99年度偵字第17732
號），本院判決如下：
    主    文
賴冠宇犯幫助重利罪，處拘役貳拾日，如易科罰金，以新臺幣壹
仟元折算壹日。
    犯罪事實
一、賴冠宇可預見將以其名義所申請之行動電話門號預付卡任意
    交予他人，該人將可能自行或轉交他人持以作為實施詐欺取
    財、恐嚇取財及重利等犯行之不法目的使用，竟仍基於幫助
    他人從事重利之不確定故意，於民國98年2 月至8 月間某日
    ，在臺中市○○路米澳咖啡店內，將其向遠傳電信股份有限
    公司申設之0000000000門號預付卡，交予蕭景立（涉犯重利
    罪部分，業經檢察官另行起訴）使用。蕭景立於取得該門號
    預付卡後，於98年8 月間，在臺中市市場散發印有00000000
    00門號電話廣告或在不詳之報紙媒體刊登貸款廣告，對外招
    攬並接洽急需用錢之借款人。而於98年9 月12日、9 月15日
    ，蕭景立趁李進旺、高盈楹急迫需金錢使用之際，分別貸款
    給李進旺、高盈楹各新臺幣（下同）3 萬元，雙方約定借款
    3 萬元，並預扣第1 期利息4 千元，實際僅交付2 萬6 千元
    予李進旺、高盈楹，30日後需返還3 萬元〈亦即30日後，除
    交付2 萬6 千元本金外，又交付利息4 千元，故週年利率為
    369.23% ，計算式：｛4000（預扣利息）＋4000（30日後收
    取之利息）｝÷26000 （實際交付本金）×12＝369.23，起
    訴書誤繕為週年利率160 ％〉，由李進旺、高盈楹簽發同額
    本票及提供身份證影本質押，以此方法取得與原本顯不相當
    之重利。嗣於98年9 月22日下午5 時20分許，為警臨檢查獲
    ，並扣得蕭景立所有之李進旺簽發之本票、日記帳卡、李進
    旺之身分證影本及上開門號預付卡等物。
二、案經臺灣臺中地方法院檢察署檢察官自動檢舉偵辦。
    理    由
一、按被告以外之人於審判外之言詞或書面陳述，除法律有規定
    者外，不得作為證據，刑事訴訟法第159 條固定有明文，惟
    被告以外之人於審判外之陳述，雖不符同法第159 條之1 至
    之4 規定，而經當事人於審判程式同意作為證據，法院審酌
    該言詞陳述或書面陳述作成時之情況，認為適當者，亦得為
    證據。又當事人、代理人或辯護人於法院調查證據時，知有
    第159 條第1 項不得為證據之情形，而未於言詞辯論終結前
    聲明異議者，視為有前項之同意，此亦據同法第159 條之5
    規定明確。查本案所引用之證據資料（詳後引證據），其中
    屬傳聞證據部分，縱無刑事訴訟法第159 條之1 至第159 條
    之4 或其他規定之傳聞證據例外情形，亦因檢察官及被告未
    聲明異議，依刑事訴訟法第159 條之5 第1 項、第2 項之規
    定，本院審酌該證據作成之情況，並無不當，認以上揭文書
    作為證據，應屬適當，應得為證據。
二、訊據被告賴冠宇矢口否認有何幫助重利犯行，辯稱：伊在向
    上路的米澳咖啡廳上班時，蕭景立是咖啡廳的客人，因蕭景
    立當時沒有手機，也沒有工作，伊才將上開門號預付卡連同
    手機一起給蕭景立使用，讓蕭景立去找工作使用，伊不知道
    蕭景立會將該門號預付卡拿去貸放重利使用云云。經查：
  (一)上開門號預付卡係另案被告蕭景立持有使用，並有以該門號
    電話刊登廣告或在不詳之報紙媒體刊登貸款廣告，對外招攬
    並接洽急需用錢之借款人，而與需款孔急之被害人李進旺、
    高盈楹連絡後，各貸以3 萬元，並預扣利息4 千元，30日後
    返還3 萬元（換算借款之利息，為週年利率369.23% ，計算
    式詳事實欄所載），並由李進旺、高盈楹簽發面額3 萬元之
    本票與交付身分證影本供擔保，而取得與原本顯不相當之重
    利等情，業據證人即另案被告蕭景立於偵查時陳述明確（99
    年度偵字第25676 號卷第78頁），互核與被害人即證人李進
    旺、高盈楹於警詢、偵查中時所證情節（見警卷第5 、6 頁
    、同前偵查卷第8 、69）大致相符，並有上開門號預付卡雙
    向通聯記錄影本在卷可稽（見同前偵查卷第47至51頁）。足
    見被告申辦之上開行動電話門號確有遭另案被告蕭景立用以
    貸放款項以取得顯不相當之重利無疑。
  (二)被告雖以前揭情詞置辯，然此與被告於偵查中辯稱：上開門
    號預付卡是伊在使用，辦了2 個月之後就不見了云云（見偵
    查卷第18頁），大相逕庭，已難採信。雖證人即另案被告蕭
    景立於本院中具結證稱：當時被告問伊電話，伊說沒有電話
    ，被告說他有1 張預付卡沒有在使用，就將該預付卡給伊使
    用，被告只有給伊預付卡，沒有給伊手機，當時伊沒有工作
    ，伊不知道被告全名，只知被告叫「小宇」，被告給伊預付
    卡時，伊並不打算使用云云（見本院卷第12至13頁），惟證
    人蕭景立如不打算使用，自無需向被告拿取上開門號預付卡
    ，是其前開證稱係為彼此聯絡而收取上開門號預付卡，已有
    疑異，難以採信。且其前開所證情節，亦與被告辯稱：將上
    開門號預付卡及手機一併給蕭景立使用，要讓他找工作云云
    ，並不吻合，益徵證人蕭景立前開證詞，應係迴護被告之詞
    ，要難採為有利被告之認定。
  (三)再者，申請行動電話門號並無特殊資格限制，手續便利，便
    利商店等通路亦可輕易購買預付卡，此為公眾週知之情事，
    苟若用途正當，一般有資力支付通話費者，實無必要借用或
    收購他人名義申辦之行動電話門號使用，而依另案被告蕭景
    立當時猶能常至咖啡廳消費，顯見其經濟能力亦非達無法申
    辦門號預付卡之窘境，且邇來詐欺、恐嚇取財或其他犯罪集
    團為便利實施犯罪行為或圖謀隱匿真實身分，而以向他人借
    用或向不特定人收購而使用他人名義申辦之金融行庫帳戶或
    行動電話門號乙情，早經各類媒體廣泛披露，無正當理由出
    借或販賣者，則會因此涉有幫助罪嫌一節，亦屢經法院為有
    罪之認定，並由各相關政府機關廣為宣導，被告賴冠宇並非
    無社會經驗或毫無智識能力之人，對此更難諉為不知，則其
    對無正當理由收購或借用他人所申辦之行動電話門號者，將
    自行或再輾轉交由其他人用以與借用款項者聯絡而便利實施
    類如本案重利犯行，同時可資隱匿實際行為人或主謀者等共
    犯之事實，自可預見，惟其仍將上開門號預付卡後，任意交
    付他人，致另案被告蕭景立，使蕭景立取得後用以實施本案
    重利犯行，則其於交付當時，即有幫助他人實施犯罪之不確
    定故意，灼然自明。
  (四)綜上所述，本件事證明確，被告犯行洵堪認定，應依法論科
    。
三、按刑法上之幫助犯，係對於犯罪與正犯有共同之認識，以幫
    助之意思，對於正犯資以助力，而未參與犯罪行為者而言，
    如未參與實行構成要件之行為，且係出於幫助之意思，提供
    助力，即屬幫助犯，而非共同正犯（最高法院49年臺上字第
    77號判例參照）。被告賴冠宇基於幫助之犯意，交付其申辦
    之前揭行動電話門號預付卡予另案被告蕭景立，由蕭景立將
    該門號電話刊登在廣告上後用以與被害人李進旺、高盈楹聯
    絡出借款項，並收取與原本顯不相當之重利，而為該重利犯
    行提供助力；是核被告賴冠宇所為，係犯刑法第30條第1 項
    、刑法第344 條之幫助重利罪。又其係幫助他人實行重利罪
    行為，為幫助犯，爰依刑法第30條第2 項之規定，按正犯之
    刑減輕之。爰審酌被告賴冠宇並無前科，素行固然良好，惟
    無視交付行動電話門號之行為將為他人實施犯罪行為提供助
    力，且增加司法機關追查犯罪之困難，竟仍任意交付行動電
    話門號供他人使用，成為地下錢莊重利集團之猖獗幫凶，法
    治觀念淡薄，又否認犯行，未見悔意，兼衡其所幫助之正犯
    即另案被告蕭景立收取之利息數額非鉅，期間非長，以及其
    智識程度、生活狀況等一切情狀，量處如主文所示之刑，並
    諭知易科罰金之折算標準，以示懲儆。又被告將其所有之上
    開門號預付卡給予另案被告蕭景立使用，為蕭景立所有，業
    經被告及蕭景立陳明在卷（見本院卷第11、13頁），該門號
    預付卡非屬被告所有，爰不為沒收預諭知，附此敘明。
據上論斷，應依刑事訴訟法第284 條之、第229 條第1 項前段，
刑法第30條、第344 條、第41條第1 項前段，刑法施行法第1條
之1第1項、第2項前段 ，判決如主文。
本案經檢察官陳雅瑩到庭執行職務
中    華    民    國    99    年    12    月    8     日
                 刑事第十一庭   法  官  廖純卿
以上正本證明與原本無異。
如不服本判決應於收受送達後10日內向本院提出上訴書狀，並應
敘述具體理由。其未敘述上訴理由者，應於上訴期間屆滿後20日
內向本院補提理由書(均須按他造當事人之人數附繕本)「切勿逕
送上級法院」。
告訴人或被害人如對於本判決不服者，應具備理由請求檢察官上
訴，其上訴期間之計算係以檢察官收受判決正本之日期為準。
                                書記官  柳寶倫
中    華    民    國    99    年    12    月    8     日
附錄本判決論罪之法律條文：
中華民國刑法第344條
乘他人急迫、輕率或無經驗貸以金錢或其他物品，而取得與原本
顯不相當之重利者，處1年以下有期徒刑、拘役或科或併科1千元
以下罰金。

司法院資訊處製作；財團法人民間司法改革基金會備份。
